【裁判字號】    95,台上,2050
【裁判日期】    950420
【裁判案由】    常業詐欺
【裁判全文】
最高法院刑事判決            九十五年度台上字第二○五○號
    上  訴  人  甲○○
                        花眉巷.
上列上訴人因常業詐欺案件，不服台灣高等法院台中分院中華民
國九十四年十一月十六日第二審判決（九十二年度上訴字第一七
七一號，起訴案號：台灣台中地方法院檢察署八十九年度偵字第
六九九七號、第一六四七三號），提起上訴，本院判決如下：
    主  文
原判決關於甲○○部分撤銷，發回台灣高等法院台中分院。
    理  由
本件原判決認定上訴人甲○○基於概括之犯意，於民國八十九年
七月間某日，在台中市○○街與大雅路口某便利商店影印機旁，
拾獲丙○之身分證一枚；復於同年八月間某日，在台中市○○路
某便利商店影印機旁，拾獲乙○○之身分證一枚，均將之侵占入
己。上訴人另自八十九年七月間起，至同年十月七日止，與江百
川（業經原審判刑確定）共同基於概括犯意之聯絡，先以不詳方
法取得如原判決附表三、附表四及附表六所示之身分證、駕駛執
照、郵局及銀行存摺之原本或影本後，再以換貼照片、姓名、出
生年月日或身分證字號，以及換貼戶名、局號、帳號、立帳郵局
，然後再予以影印之方式（詳如附表三所示及附表六編號１至９
所示），而連續變造如原判決附表三及附表六所示丁○○、賴淑
琴等人之身分證及存摺影本，足以生損害於丁○○、賴淑琴等人
。上訴人復與江百川委託不知情之人偽刻葉盈蘭、乙○○、王俊
偉、黃昭維、楊谷賢、陳邱雪、張月春、林派民、己○○、楊俊
詔、余澤錚、王奇麟、賴玉鳳、高雅惠、張琬束、陳麗娟、易靜
君、林美珠、陳宏維、劉純華、梁家福、戊○○、高明忠、張麥
寧、黃巧倫、孫玉真、李沛蒔、楊竣翔、楊永純、楊祈福、蔡宗
勳、王雅伶、楊雅珍、蕭文欽、吳旻峰、謝碧滄、林秋榮、黃昭
維、鄭鴻欽、高靜芳、王義雄、賴淑琴、邱致雄及蕭弘書等四十
四人之印章，共計偽造四十七枚（其中李沛蒔、高明忠、王俊偉
各偽造二枚，其餘均偽造一枚），足以生損害於葉盈蘭等四十四
人。上訴人與江百川復連續偽造如原判決附表五編號９至所示
之行動電話服務申請書，並持前開變造之身分證、駕駛執照、存
摺影本及偽造之印章，向台灣大哥大公司、東信電訊公司、和信
電訊公司等電訊業者申辦行動電話門號卡，使各該公司之經辦人
員均陷於錯誤，而被其等詐得行動電話門號卡（即ＳＩＭ卡），
旋再以每個門號卡新台幣（下同）一千五百元之價格出售予不特
定之人使用，並以此牟利，而恃以維生，足以生損害於原判決附
表五編號９至所示之被害人，以及上述通訊公司對於通訊管理
之正確性等情。因而撤銷第一審關於上訴人部分之判決，改判仍
依牽連犯關係從一重論處上訴人共同以意圖為自己不法之所有，
以詐術使人將本人之物交付為常業罪刑，固非無見。
惟查：(一)、按科刑判決所認定之事實，必須與其所採用之證據內
容相適合，否則即屬證據上之理由矛盾，其判決為當然違背法令
。卷查上訴人於警詢時供稱：「我是從八十九年七月十五日開始
利用偽造證件，申請遠傳門號卡出售，售給不特定人……」等語
（見八十九年度偵字第一六四七三號偵查卷第十三頁）。原判決
採用上訴人前揭自白作為證據，卻認定上訴人參與如原判決附表
五編號９所示「八十九年七月十三日」偽造張淑雯名義之行動電
話服務申請書，向和信電話通訊公司詐辦行動電話門號卡之犯行
。其所認定之事實，與其所採用之證據內容不相適合，依上說明
，自有證據上理由矛盾之違法。又卷查上訴人在警詢時供稱：「
我記得有撿到三張，是乙○○、丙○及另一張我忘記了」等語（
見同上偵查卷第十三頁），依其所述似謂其共拾獲他人之身分證
三張。原判決採用上訴人前揭自白作為證據，卻認定上訴人僅拾
獲乙○○、丙○之身分證各一枚，而予以侵占入己等情（見原判
決第三頁第六列至第八列，第七頁第二列至第三列），似與上訴
人前揭自白內容未盡適合。究竟上訴人所稱「撿到三張」之真意
何在？其拾獲他人之身分證係二枚？抑或三枚？此與其侵占遺失
物犯罪事實之認定有關；原審未詳加調查釐清，遽為前揭認定，
亦嫌調查未盡。(二)、原判決事實認定上訴人僅有變造如原判決附
表三所示丁○○等人之「身分證影本」，及附表六（編號１至９
）所示賴淑琴等人之「存摺影本」之行為；並未認定上訴人有變
造他人「駕駛執照」之情事（見原判決第三頁倒數第九列至倒數
第七列）。但卻又認定上訴人持變造他人之「駕駛執照」及身分
證、存摺影本向台灣大哥大等電話通訊公司申辦行動電話門號卡
（見原判決第四頁第七列至第十一列），其事實認定不無矛盾。
又原判決事實欄認定上訴人以偽造之他人身分證及行動電話服務
申請書等文件，向「台灣大哥大股份有限公司」、「東信電訊公
司」及「和信電訊公司」申辦詐領行動電話門號卡等情（見原判
決第四頁第七列至第十列）。然依其附表五所列上訴人申辦行動
電話門號卡之電訊公司，其中並無「東信電訊公司」（見原判決
第四十四頁至五十頁）；其事實欄之認定，與其附表欄之記載亦
有齟齬。再原判決認定上訴人行使其所變造之「存摺影本」向台
灣大哥大等電話通訊公司詐辦行動電話門號卡之行為，係犯行使
變造私文書罪，並謂其所犯行使變造私文書罪與其所犯常業詐欺
等其他罪名之間有方法結果之牽連關係，而應從一重處斷。但向
電話通訊公司申辦行動電話門號卡，是否須附具申請人之「存摺
影本」？似有疑竇。原判決並未進一步說明上訴人向各該電話電
訊公司申辦行動電話門號卡，何以必須使用變造「存摺影本」之
原因，遽為上開論斷，亦嫌理由欠備。(三)、原判決認定上訴人與
江百川共同偽造葉盈蘭等四十四人之印章共計四十七枚，並於理
由內說明其等所犯「偽造印章罪」與行使變造特種文書、行使偽
造、變造私文書及常業詐欺等罪之間，均有方法結果之牽連關係
，應從一重依常業詐欺罪處斷云云（見原判決第十一頁倒數第三
列起至第十二頁第一列）。惟查在上訴人與江百川所偽造之四十
七枚印章中，原判決僅於其附表五編號內認定上訴人於黃巧倫
名義之行動電話服務申請書上蓋有偽造「黃巧倫」印文一枚（其
他行動電話服務申請書上雖蓋有偽造游淑美、王鈴婷、陳文肇、
趙春男、黃進明之印文各一枚，但均不屬於原判決所認定上訴人
偽造之印章範圍內），並未認定上訴人有使用其他偽造之印章加
蓋於如原判決附表五所示之行動電話服務申請書上，而向各電話
通訊公司申請行動電話門號卡之事實。則上訴人偽造其他印章（
除黃巧倫之印章以外）之行為，如何得以認為與其所犯常業詐欺
等其他罪名之間均具有方法結果之牽連關係？原判決對此並未詳
加剖析論敘說明，尚嫌理由不備。又上訴人若以其所偽造之印章
加蓋於行動電話服務申請書上，而偽造他人之印文，並據以偽造
他人名義之行動電話服務申請書，而持向各電話通訊公司申辦行
動電話門號卡。則上訴人偽造印章、印文之低度行為，似應為較
高度之偽造及行使偽造私文書行為所吸收，而均不另論罪。乃原
判決一方面認定上訴人係持前揭偽造之印章向各該電話通訊公司
申辦行動電話門號卡，並謂其偽造印文及署押於如原判決附表五
所示行動電話服務申請書上之行為，應為其偽造私文書之高度行
為所吸收，而不另論罪。一方面卻又謂上訴人所犯偽造印章罪，
與其所犯行使偽造、變造私文書、侵占遺失物、行使變造特種文
書及常業詐欺等罪之間有方法結果之牽連關係，而從一重依常業
詐欺罪處斷云云，其論斷亦有矛盾。再者，原判決既認定上訴人
有於其附表五編號、、、所示之行動電話服務申請書上
，偽造游淑美、王鈴婷、陳文肇、趙春男、黃進明等人之印文各
一枚，而將上述偽造之印文宣告沒收。但對於上訴人是否併有偽
造游淑美、王鈴婷、陳文肇、趙春男、黃進明等人印章之犯行，
並未加以調查及說明，亦嫌疏漏。(四)、本件檢察官認上訴人併涉
有如原判決附表五編號至所示之犯行（即偽造章百珠、劉瑞
仁、陳玉龍、庚○○名義之行動電話服務申請書，向遠傳電話通
訊公司詐辦行動電話門號卡），而移送法院併案審理。原判決雖
以上述行動電話門號卡申辦之日期（九十年十二月十一日至同年
月十八日），均在上訴人與共犯江百川被逮捕（八十九年十月七
日）一年之後，因認非上訴人所為（見原判決第十二頁倒數第十
二列至倒數第九列）。然查上訴人被逮捕後，若未被羈押於看守
所或另案移送監獄執行，似難謂其絕無實施上述犯罪之可能。原
判決並未說明上訴人被逮捕後是否有被羈押於看守所或另案移送
監獄執行之情形，遽謂檢察官移送併案審理之上開犯行均非上訴
人所為，亦嫌理由不備。(五)、按刑法第三十八條第一項第二款所
稱「供犯罪預備之物」，係指以供實施犯罪構成要件之行為之用
為目的所預備之物，而尚未使用者。申言之，乃以供預備犯特定
罪之目的所用之物，而屬於犯罪實施中或犯罪實施前，所預備者
而言。此項物件，並非犯罪構成要件應具備而不可或缺者，與刑
法上處罰預備行為之獨立罪所用之構成物，係屬供犯罪所用之物
者有別，故「供犯罪預備之物」之沒收，並不以法律有明文處罰
預備犯者為絕對必要。原判決理由第四段末謂：「附表二、附表
四所示之身分證、駕駛執照、識別證等影本及附表六編號１０至
之郵局或存摺封面影本，均無偽造或變造跡象，雖係供被告等預
備犯罪之物，然法律並未處罰偽造或變造私文書、特種文書之預
備犯罪行為，自不得宣告沒收云云（見原判決第十四頁第三列至
第七列）。依上說明，其法律見解不無商榷餘地。上訴意旨雖未
指摘及此，然以上均為本院得依職權調查之事項，應認原判決關
於甲○○部分有撤銷發回之原因。至原判決關於甲○○不另為無
罪諭知部分，因與發回部分具有審判不可分關係，應併予發回。
據上論結，應依刑事訴訟法第三百九十七條、第四百零一條，判
決如主文。
中    華    民    國  九十五  年    四    月   二十   日
                      最高法院刑事第四庭
                          審判長法官  吳  雄  銘
                                法官  池  啟  明
                                法官  劉  介  民
                                法官  郭  毓  洲
                                法官  韓  金  秀
      本件正本證明與原本無異
                                      書  記  官
中    華    民    國  九十五  年    四    月  二十四  日
                                                  ｍ


司法院資訊處製作；財團法人民間司法改革基金會備份。
